【裁判字號】    97,建上更(一),2
【裁判日期】    980317
【裁判案由】    給付工程款
【裁判全文】
臺灣高等法院臺南分院民事判決       97年度建上更(一)字第2號
上  訴  人  鼎上營造股份有限公司
法定代理人  乙○○
訴訟代理人  何永福  律師
複 代理 人  謝耿銘  律師
被 上訴 人  嘉義市大同國民小學
法定代理人  甲○○
訴訟代理人  林憲聰  律師
上列當事人間請求給付工程款事件，上訴人對於中華民國96年3
月1日臺灣嘉義地方法院95年度建字第29號第一審判決提起上訴
，經最高法院發回更審，本院於98年3月3日言詞辯論終結，茲判
決如下：
    主  文
原判決關於駁回上訴人後開第二項之訴暨訴訟費用之裁判均廢棄
。
上廢棄部分，被上訴人應給付上訴人新台幣伍拾萬玖仟壹佰肆
拾壹元及自民國95年9月29日起至清償日止，按週年利率百分之5
計算之利息。
上訴人其餘上訴駁回。
第一、二審及發回前第三審訴訟費用，由上訴人負擔二十分之十
七，餘由被上訴人負擔。
    事  實
甲、上訴人方面：
一、聲明：(一)原判決廢棄。(二)被上訴人應給付上訴人新台幣（
    下同）431萬6710元及自起訴狀繕本送達被上訴人之翌日起
    至清償日止，按年息百分之5計算之利息。(三)歷審訴訟費用
    由被上訴人負擔。(四)上訴人願供擔保，請准予宣告假執行。
二、陳述：除與原判決及發回前本院判決記載相同者，茲引用之
    外，補稱：
  (一)兩造雖於民國91年10月2日訂立系爭契約，並約定於93年1月
    4日完工，然上訴人標到系爭工程後，在91年11月間即提出
    施工計劃給被上訴人，預定水泥完工進度為92年6月9日，鋼
    筋完工進度為92年5月26日，結構體完工日期為92年7月，並
    經被上訴人同意，嗣後因被上訴人危險教室遲未取得拆除執
    照，以致延滯拆除及變更設定問題，由92年7月31日延至93
    年1月4日，再由93年1月4日延至93年8月19日。故，假設上
    訴人在競標系爭工程時，能預見材料上漲，原先所預見者，
    係兩造所合意之預定完工進度日期 (即水泥為92年6月9日，
    鋼筋為92年5月26日)，是以上述兩日期以後，因被上訴人可
    歸責之事由，造成施工進度落後，均有情事變更原則之適用
    。依上訴人在原審提出之估驗詳細表所載，第十一期以後估
    驗工程款之最後施工日均在93年4月9日以後 (第一審卷第63
    頁至第65頁、第70頁至第72頁)，又93年1月4日以後，至93
    年8月間，上訴人因施作系爭工程尚有叫貨付款，此有計價
    單乙份可稽 (證物三)。
  (二)就危險教室拆除問題:
  1.兩造並未約定危險教室應在何時拆除。
  2.上訴人開工時，危險教室尚未拆除。
  3.本件會延誤完工期限之最大原因，係被上訴人在施工中途辦
    理變更設計，以致延誤工期，故延誤工期之原因，自應由被
    上訴人負責，此由上訴人並未遭受被上訴人處罰延誤工期違
    約金，即可證明上訴人所言非虛。
  (三)被上訴人主張自92年11月20日第10期開始至最後工程結算款
    之估驗請款中，鋼筋請款均為「零」云云，查被上訴人上述
    主張絕不可採，茲說明理由如下:
    被證四第10-13次工程估驗詳細表所載鋼筋請款為「零」，
    被上訴人所提該估驗表，僅係教室結構體之估驗表，教室結
    構體部分，確實自第10次以後即未再請領「鋼筋」之款項。
    唯，本件上訴人依合約所應施工之內容，除教室結構體外，
    尚有雜項工程 (水溝、走廊、籃球場、殘障坡道、後門車道
    )及變更設計後，所追加之工程 (消防水池工程)，上述工程
    自92年11月20日以後均有陸續請款，此有第11次至第13次之
    工程估驗詳細表及設計圖可稽，上述工程施工過程中，上訴
    人所請領之工程款，均包含鋼筋及混凝土之款項。
  (四)茲將可歸責被上訴人因素而造成工期延長之因素，說明如下
    ：
  1.被上訴人進行工程變更設計以致變更設計過程中必須停工，
    自92.10.30停工至93.03.09復工，合計停工131日，見嘉義
    市政府92.11.24府教國字第0920117109號函及施工日報表。
  2.依被上訴人需求，工程變更所做局部修正，工期必須展延16
    日，見嘉義市政府93.5.13府教國字第0930047198號函及洪
    裕強建築師事務所93.5.3九三洪建字第0205115函。
  3.因被上訴人變更設計，施工中必須增加工期30日，見嘉義市
    政府93.6.24府教國字第0930048159號函。
  4.因配合被上訴人現場施工細部要求，必須展延工期19日，此
    有嘉義市政府93.8.16府教國字第0930078708號函可稽。
  5.被上訴人消防送審延誤，無法進行施工，合計18天及配合被
    上訴人辦理變更設計，導致預鑄排水溝需重新訂貨待料，必
    須增加工期14天 。
  6.綜上所述，因可歸責被上訴人因素，以致工程延誤到93.8.
    19日才能完工。
三、證據：援用原審及發回前本院前審所提出證據，並提出施工
    計畫書、嘉義市大同國民小學94年11月29日嘉市大國總字第
    0940003072號函、計價單、第11次至第13次估驗詳細表及設
    計圖、嘉義市政府92年11月24日府教國字第0920117109號、
    93年5月13日府教國字第0930047198號、93年6月24日府教國
    字第0930048159號、93年8月16日府教國字第0930078708號
    、92年8月26日府教國字第0930078942號函、洪裕強建築師
    事務所93年5月3日93洪建字第0205115號、93年7月28日93洪
    建字第0205135號函影本各乙份為證。
乙、被上訴人方面：
一、聲明：(一)上訴駁回。(二)歷審訴訟費用由上訴人負擔。(三)如受
    不利判決，願供擔保，請准宣告免為假執行。
二、陳述：除與原判決及發回前本院判決記載相同者，茲引用之
    外，補稱：
  (一)誠如被上訴人於鈞院前審 (96年度建上字第5號)所稱本案工
    程變更設計主要是建築外觀處理 (磨石子或是其他修飾)與
    施作消防口水池，與建築本體無關。本件工程建物主體係於
    92年10月29日「配置鋼筋灌注混凝土」完畢，此有本案系爭
    工程勘驗申報書暨嘉義市政府工務局建造執照附表 (詳見97
    .2.19民事言詞辯論意旨狀之被上證1、2)可稽。主體結構若
    已經完成，則所需要之鋼筋配置業經勘驗完成，即無須再使
    用鋼筋材料之必要，故其後之鋼筋漲價，即與本案無關，亦
    與工期延長無關。
  (二)最高法院發回意旨中所稱，「第11期估驗工程款之最後施工
    日在93年4月9日以後，上訴人主張93年4月7日及同年7月16
    日被上訴人尚有叫貨付款」云云，就該事實顯有疑誤，蓋:
  1.本件工程契約係「總價承攬」，且是包工包料，其中包括叫
    貨、施工等均是由上訴人負責處理，再由上訴人依工程完成
    進度估驗，分期向被上訴人請求給付，最高法院所稱93年4
    月7日、同年7月16日被上訴人尚有叫貨付款云云，顯有所誤
    。
  2.上訴人於每期估驗後，均有製作「工程估驗詳細表」，其中
    就施作之項目，在「名稱與說明欄」均有詳列，並據以請款
    ，且係經雙方主管人員核定確認無誤後撥款給付。經查，上
    訴人於第1-9期估驗款之請求中，確實列有鋼筋部分 (中拉
    力鋼筋及彎紮組立、高拉力鋼筋及彎紮組立，被上證3)，但
    自92年11月20日第l0期開始至最後工程結算款之估驗請款中
    ，該項目之請求均為「零」，最高法院發回意旨中所稱第11
    期 (被上證4)，該項目之請求亦是為「零」。則是否該鋼筋
    原料用於本件，不無可疑。
  3.對照上開本件工程建物主體係於92年10月29日「配置鋼筋灌
    注混凝土」完畢，其鋼筋係在92年10月29日該日前事先叫貨
    ，上訴人主張就其所主張之鋼筋材料漲價差額部分顯不可採
    。
  (三)本案開工日期為91年10月12日，為兩造簽約 (91年10月2日)
    後10日開工，此有施工日報表可稽 (被上證5)，並無延滯工
    期。本案危險教室之拆除亦係委由上訴人為之，而拆除之日
    期亦從91年10月23日起開始拆除，此亦有施工日報表可稽(
    被上證6)，應無延滯工期可言。又本案工程變更設計主要是
    建築外觀處理 (磨石子或是其他修飾)與施作消防水池，與
    建築本體無關，本件工程建物主體係於92年10月29日「配置
    鋼筋灌注混凝土」完畢，此有本案系爭工程勘驗申報書暨嘉
    義市政府工務局建造執照附表 (詳見97.2.19民事言詞辯論
    意旨狀之被上證1、2)可稽。此由93年4月7日以下之施工日
    誌記載中之施工項目「磨石子、粉刷．．．」等 (被上證7)
    ，即可見一斑。至於可能有用到鋼筋之部分，可能是施作水
    溝與消防水池等部分 (被上證8)，此部分所需鋼筋整體而言
    實屬微小，亦應無情事變更原則之適用。
  (四)本案之建築師暨工程發包均是依政府採購法之規定公開評選
    而得 (被上證9)，對於建築師以及營造廠商 (即上訴人)之
    專業，被上訴人身為教育單位僅能依需求範圍內予以尊重。
    本案工程工期之延長，主要在於建築師之缺失，以致工程變
    更設計，而其變更之內容如前所述，主要是建築外觀處理 (
    磨石子或是其他修飾）與施作消防水池，與建築本體無關；
    且不可歸責被上訴人。且本案工程之受委託建築師洪裕強即
    因本案之諸多缺失，遭嘉義市建築師懲戒委員會決議申誡乙
    次之懲戒處分（被上證10）。本案工期之延長，除建築師之
    缺失外 (被上證11），上訴人與建築師間關於設計圖說與材
    料不符之問題亦一直延宕，絕非能歸責於被上訴人，此由下
    列函文 (被上證12)可見一斑。
  1.洪裕強建築師事務所92.10.29之函文，承包廠商所送審之材
    料與設計圖說材料不符．．．等。
  2.洪裕強建築師事務所92.12.2之函文，承包廠商所送審之材
    料為矽酸鈣板，與建築師設計之吸音天花板木石纖維材料不
    符，花崗石外牆與磁磚材料不符。
  3.洪裕強建築師事務所92.12.19之函文，要求上訴人將符合圖
    說之材料送審，並提供廠商名單。
  4.上訴人93.1.13之函文，檢送裝修材料送審資料予建築師。
  (五)而被上訴人在相關程序進行中，包括變更設計經市府核准，
    通知上訴人施工，以及要求建築師方面均積極進行，並無拖
    延之情形 (被上證13)。上訴人所謂工期延長係可歸責於被
    上訴人，顯不足採。茲說明如下：
  1.被上訴人於92.11.4召開變更設計暫停施工之協調會。
  2.於92.11.25函文中，函覆上訴人，並再度催告上訴人提出施
    工路徑給建築師。
  3.於92.12.1函文，再次提醒上訴人提出施工路徑給建築師，
    以利進展。
  4.於92.12.31之函文，通知上訴人變更設計業經嘉義市政府
    核定，請上訴人準備復工。
三、證據：援用原審及發回前本院前審所提出證據，並提出工程
    勘驗申報書、嘉義市政府工務局建造執照附表、第1次至第
    13次工程估驗詳細表；91年10月12日、10月23日、93年4月7
    日、9日、26日、28日、93年6月18日、7月26日施工日報表
    、嘉義市政府90年12月6日90府教國字第104797號、95年10
    月11日府工建字第0950108585號函、決標公告、行政院921
    災後重建推動委員會92年7月29日重建設字第0920011037號
    函、洪裕強建築師事務所92年10月29日92洪建字第0202088
    號、92年12月2日92洪建字第0205092號、92年12月19日92洪
    建字第0205098號、鼎上營造股份有限公司93年1月13日93鼎
    字第11號函、重建工程協調會議紀錄、嘉義市大同國民小學
    92年12月1日嘉市大國總字第923430之2號、92年12月31日嘉
    市大國總字第923732號、93年1月7日嘉市大國總字第930074
    號函影本為證。
    理  由
一、上訴人起訴主張：
  (一)兩造於91年10月2日就嘉義市大同國民小學震災後校園重建
    工程訂定工程契約。並已於93年8月15日竣工完成，94年3
    月3日已由嘉義市政府正式驗收通過。惟為因應近期國內營
    建物價劇烈變動，行政院遂於93年5月3日頒布「中央機關已
    訂約因應國內營建物價調整處理原則」（下稱處理原則），
    依該處理原則規定，「機關辦理工程採購，實際完工日期在
    92年10月1日以後者，因近期國內營建物價劇烈變動，廠商
    要求依本處理原則協議調整工程款且機關原預算相關經費足
    敷支應者，無論原契約是否訂有物價調整規定，機關應同意
    以行政院主計處公布之台灣地區營造工程物價指數表內之總
    指數，就漲跌幅超過2.5%部份，辦理工程款調整（含增加或
    扣減應給付之契約價金），惟應先辦理契約變更，加列物價
    指數調整相關規定」。按本件請求調整工程款之金額，係請
    求自第10期估驗請款至第14期估驗請款，總請求補償款項為
    431萬6710元。
  (二)再者，民法第227條之2第1項情事變更原則之規定，亦得於
    本案中加以適用，以補充原契約之不足。而所謂「情事變更
    」係指法律行為成立當時為其行為之環境或基礎之情況有所
    變動而言，例如物價、幣值之漲貶等，此有最高法院88年台
    上字第2693號判決可資參照，本案依事實情況及法令規定即
    得適用此原則。
  (三)上述歷期估驗詳細表，均有機關首長或其授權人員及內部承
    辦監工（造）單位或承辦採購單位及人員之認證蓋印於上，
    足見其數額並無錯誤，且兩造就此一工程補助款之數額向來
    並無疑義，且被上訴人申請上級嘉義市政府及教育部等補助
    此一追加工程款時，亦以此一數額作為申請追加之款項，嘉
    義市政府暨教育部亦以此數額為計算應補助之款項。
  (四)依此，上訴人遂早於93年5月27日起即依上述處理原則多次
    向被上訴人請求就該物價調整後之工程款請款給付，然未獲
    被上訴人同意撥款。爰上訴人復就本案爭議標的，聲請調解
    ，詎料，被上訴人仍堅拒給付上開工程款項，是故，上訴人
    遭受莫大損失。爰依兩造之契約關係暨情事變更原則為由，
    提起本件訴訟，並聲明：1.被上訴人應給付上訴人431萬671
    0元及自本訴狀送達翌日起至清償日止，按年息百分之5計算
    之利息；2.上訴人願供擔保請准宣告假執行云云（原審為上
    訴人敗訴之判決）。
二、被上訴人則以：本件系爭工程變更設計主要係建築外觀處理
    與施作消防水池，實與建築本體無關，本件工程建築主體早
    於92年10月29日配置鋼筋灌注混凝土完畢，且被上訴人辦理
    拆除危險教室執照並未致有延誤系爭工程之情形。又系爭工
    程需辦理變更設計部分乃係建築師之疏失，惟並非被上訴人
    所甄選，乃上級單位評選，自不可歸責於被上訴人，被上訴
    人自無須負過失責任，況變更設計並未延誤工程完工，另查
    上訴人自92年11月20日第10期之後之工程估驗詳細表，鋼筋
    請款均為零，可知上訴人施作系爭工程並未受原物料價格波
    動之影響等語，資為抗辯。
三、兩造不爭執之事項：
  (一)兩造於91年10月2日訂定系爭工程契約，實際於93年8月15日
    完工，並於94年3月3日驗收通過，被上訴人已給付全部工程
    款完畢。
  (二)上訴人聲請行政院公共工程委員會調解，並由該委員會作成
    調解建議。
  (三)嘉義市政府曾代被上訴人向教育部聲請因應行政院頒物價調
    整原則，請得432萬7882元，惟事後未實際領取。
  (四)兩造對上訴人依院頒原則之計算（工程款）式不爭執。
  (五)兩造對系爭工程合法延長工期期間為228天（變更設計部分
    131天、因變更設計展延97天）不爭執（本院卷第139頁至第
    140頁）。
  (六)兩造就系爭工程變更設計與拆除危險教室並無關連不爭執。
  (七)被上訴人對於上訴人自93年1月4日至93年8月15日期間，因
    物價上漲導致成本增加，差額53萬9141元之事實並不爭執。
  (八)以上事實，並有「嘉義市政府暨所屬各機關學校工程採購契
    約」、嘉義市政府開標決標紀錄、嘉義市政府工程標單及結
    算明細表影本（原審卷第5頁至第26頁、第73頁、第170頁至
    第171頁）；履約爭議調解申請書及「嘉義市大同國民小學
    震災後校園重建工程」履約爭議調案調解建議影本（原審卷
    第41頁至第45頁、第48頁）；嘉義市政府95年3月7日府教國
    字第0950010605號函、教育部95年4月25日台國(一)字第09500
    52343號函及嘉義市大同國小95年9月6日嘉市大國總字第095
    0002422號函影本（原審卷第49頁、第76頁至第77頁）、施
    工日報表（本院卷外放）等可證，堪信真正。
四、上訴人主張系爭工程應有行政院頒物價調整處理原則及情事
    變更原則之適用，且系爭工程延遲完工乃肇因於被上訴人變
    更設計及遲未取得教室拆除執照，皆係可歸責被上訴人之事
    由云云，為被上訴人所否認。本案之爭點，可分為下列數點
    ：(1)系爭工程契約有無行政院頒中央機關物價調整處理原則
    之適用？(2)系爭工程契約第6條第3款之約定，是否因屬於「
    定型化契約」而有民法第247條之1所定無效之情形？(3)系爭
    工程契約約定物價波動不得調整單價，是否有民法第227條
    之2第1項「情事變更」原則之適用？(4)被上訴人就系爭工程
    變更設計有無過失？分別論述如下。
五、系爭工程契約，有無行政院頒「中央機關物價調整處理原則
    」之適用？經查：
  (一)按行政院為中央機關已訂約工程因應國內物價變動，雖曾於
    93年5月3日以院授工企字第09300172930號函示「因應國內
    鋼筋價格變動之物價調整處理原則」予相關部會，並請其轉
    知所屬（轄）機關照辦，其理由說明：「各機關辦理工程採
    購，其依旨揭處理原則辦理物價調整者，該工程採購決標後
    之剩餘款應考量優先用於支應物價調整所需之經費。」，有
    行政院93年5月3日院授工企字第09300172930號函影本一份
    附卷可憑（原審卷第27頁），固堪信真正。惟查，前揭中央
    機關物價調整處理原則所載，其於：「壹、處理措施：一機
    關辦理‧‧無論原契約是否訂有物價調整規定，機關應同意
    以行政院主計處公布之台灣地區營造工程物價指數表內之總
    指數，就漲跌幅超過2.5%部分，辦理工程款調整，惟應先辦
    理契約變更，加列物價指數調整相關規定。」、「三機關依
    第一點辦理契約變更，應一併載明下列事項：‧‧(二)未完成
    契約變更前已辦理估驗之工程款是否適用契約變更後加列之
    物價指數調整規定。‧‧」，顯見欲適用中央機關物價調整
    處理原則，應「先辦理契約變更」，惟兩造就系爭工程並未
    辦理「工程契約變更」，為兩造所不爭，已與行政院上開函
    示規定有違。再徵諸「私法自治」之原則，若非契約兩造合
    意變更契約條款，實難准許一方在無法定條件及規定之情形
    下，強要契約之另一方同意增加給付，本件難認有前揭中央
    機關物價調整處理原則之適用。
  (二)再依行政院前揭93年5月3日以院授工企字第09300172930號
    函說明：「各機關辦理工程採購，其依旨揭處理原則辦理物
    價調整者，該工程採‧‧」所載，其既說明「其『依』旨揭
    處理原則辦理物價調整者‧‧該工程‧‧決標後之剩餘款應
    考量優先用於支應‧‧所需經費。」，可見行政院並非強制
    其所屬各機關就其所訂之工程契約，均必須適用其頒布中央
    機關物價調整處理原則，對簽約廠商給予物價調整工程款。
    換言之，行政院上開函示，僅在說明若雙方依中央機關物價
    調整處理原則之內容解決所訂工程契約中因物價調整所生之
    爭議，應如何支應而已。茲查兩造就物價調整處理原則既已
    於系爭工程契約第6條第3款約定：「本契約如遇物價波動時
    廠商不得因此要求調整單價或賠償損失。」，則被上訴人未
    依該中央機關物價調整處理原則對上訴人予以增補工程款，
    應無違反系爭工程契約之約定，難認與行政院前揭函示意旨
    不符。從而，上訴人主張依中央機關物價調整處理原則，被
    上訴人應給付其因物價調整所增補之系爭工程款，即非可取
    。
六、系爭工程契約第6條第3款約定之內容，是否屬於「定型化契
    約」而有民法第247條之1所定無效之情況？經查：
  (一)按依照當事人一方預定用於同類契約之條款而訂定之契約，
    為左列各款之約定，按其情形顯失公平者，該部分約定無效
    ：(1)免除或減輕預定契約條款之當事人之責任者。(2)加重他
    方當事人之責任者。(3)使他方當事人拋棄權利或限制其行使
    權利者。(4)其他於他方當事人有重大不利益者；民法第二百
    四十七條之一固定有明文。惟按依照當事人一方預定用於同
    類契約之條款而訂定之契約，為加重他方當事人責任之約定
    ，按其情形顯失公平者，該部分約定無效，固為民法第247
    條之1第2款所明定。我國88年4月21日民法債編增訂該條規
    定之立法理由，係鑑於我國國情及工商發展之現況，經濟上
    強者所預定之契約條款，他方每無磋商變更之餘地，為使社
    會大眾普遍知法、守法，防止契約自由之濫用及維護交易之
    公平，而列舉4款有關他方當事人利害之約定，而為原則上
    之規定，明定「附合契約」之意義，及各款約定按其情形顯
    失公平時，其約定為無效。該條第2款所謂「加重他方當事
    人之責任」，應係指一方預定之契約條款，為他方所不及知
    或無磋商變更之餘地而言，而所稱「按其情形顯失公平者」
    ，則係指依契約本質所生之主要權利義務，或按法律規定加
    以綜合判斷有顯失公平之情形而言（最高法院91年度台上字
    第2336號判決意旨參照）。
  (二)次按所謂定型化契約，係指依照當事人之一方為與不特定多
    數相對人訂立同類契約之用，而預先擬定之交易條款所訂定
    之契約。基於契約自由原則，此等契約條款，原則上均屬有
    效，當事人雙方理應受其拘束。惟需此等條款係當事人之一
    方所預先擬定，其就交易之客體，非但具備專業知識，且通
    常均已累積豐富交易經驗，並多借助法律專業人士為其擬定
    定型化契約條款，故其條款多以追求己方之最大利益為目標
    ，或使用專門用語，而為通常欠缺相關法律常識之交易他方
    所難以理解，或隱藏風險轉嫁，而使交易他方承擔不利之情
    況時，始有民法第247條之1規定之適用。
  (三)上訴人以契約第6條第3款約定：「本契約如遇物價波動時，
    廠商不得因此要求調整單價或賠償損失。」，為契約不公平
    之依據云云。本院審核該條款內容，雖在建材物料等物價上
    漲情形下，承攬人即上訴人固不得請求多給付工程款。惟在
    物價下跌情形下，定作人即被上訴人亦不得請求減少工程款
    或請求返還已給付之差額工程款，足見上揭約定並非單純使
    他方（即承攬人）拋棄權利或限制其行使權利，而係契約雙
    方均受其拘束，當無顯失公平之情形。再者，所謂「定型化
    契約」應受「衡平原則」限制，係指締約之一方之契約條款
    已預先擬定，他方僅能依該條款訂立契約，否則，即受不締
    約之不利益，始應適用衡平原則之法理，以排除不公平之「
    單方利益條款」，以避免居於經濟弱勢之一方無締約之可能
    ，而忍受不締約之不利益，是縱他方接受該條款而締約，亦
    應認違反衡平原則而無效，俾符平等互惠原則（最高法院93
    年度台上字第710號判決意旨參照）。茲查上訴人為專業之
    營造廠商，且係頗具規模和極具市場經驗之專業營造廠商（
    原審卷第116頁），其對本條款約定之意義及對於未來物價
    之變動應具相當之專業知識、經驗及推估判斷能力；本件上
    訴人既係承攬系爭工程，並非經濟之弱者，如認系爭工程契
    約有違民法保護承攬人之任意規定，自可不訂定契約，並不
    因其未訂定系爭工程契約而生不利益，或經濟生活受制不得
    不為承攬之情形。因之，除另有其他無效之原因外，上訴人
    即不得任指該契約條款為無效。依上，尚難認上揭約定係單
    純使他方（即承攬人）拋棄權利或限制其行使權利，而是契
    約雙方均同受拘束，自難認有顯失公平之情形。上訴人執此
    抗辯系爭工程契約顯失公平而無效云云，應不足取。
  (四)系爭工程契約之草稿，係被上訴人提供之系爭工程招標文件
    之一，且經被上訴人上網公告在案（原審卷第164頁至第165
    頁）。上訴人於參與投標前，應可透過被上訴人公告之系爭
    工程契約草稿，得知該契約中訂有上述第6條第3款之約款，
    其如認該約款不法侵害其權利或利益，自可依該公告投標須
    知規定，以書面向被上訴人請求釋疑或異議，足見上訴人在
    系爭工程契約之簽訂過程中，並非全然處於僅能就被上訴人
    擬妥之契約內容表示締約與否之不利地位，上訴人既得就系
    爭工程契約內各項約款是否合乎其利益與被上訴人磋商，此
    究與定型化契約乃由經濟上強者預定契約條款，他方每無磋
    商變更之餘地者，大相逕庭。況系爭工程契約雖屬政府機關
    為與不特定多數人訂立契約之用而預先擬定、印製之定型化
    契約，惟觀諸契約本文，表達方式並非艱澀難懂，以上訴人
    法定代理人之教育程度、職業地位及專業素養，應能充分理
    解該系爭工程契約之權利義務及其效果，據以決定是否與被
    上訴人簽署該契約，該定型化契約難認有民法第247條之1所
    定對上訴人顯失公平之情事，應堪認定。
  (五)依上所述，上訴人既未循上開釋疑之途徑，請求將系爭工程
    契約第6條第3款之約定排除於契約之外，卻仍參與投標，且
    於得標後與被上訴人訂定系爭工程契約，顯係認系爭工程契
    約所定被上訴人應給付之工程款已足以支應其施作系爭工程
    之成本而有餘，縱日後發生營建物料價格上漲之情事亦無影
    響，自難認上開約款係被上訴人利用締約上之強勢地位，以
    預定用於同類契約之條款，而不當限制上訴人因營建物料上
    漲所得行使之增加給付請求權，至為明確。再參諸所謂「按
    其情形顯失公平者」，係指依契約本質所生之主要權利義務
    ，或按法律規定加以綜合判斷有顯失公平之情形而言。換言
    之，定型化契約約款使用人以該約款恣意追求一己之利益，
    而自始未兼顧相對人之正當利益，或未於同一契約中，以其
    他約款對相對人為補償規定者，始得認為違反誠信原則而顯
    失公平。且於綜合衡量約款使用人及相對人利益時，應考慮
    所有可能影響雙方利益之因素，如契約種類、性質、目的、
    全部內容，約款使用人經營效率之必要性、相對人合理信賴
    、交易成本及交易習慣等因素以察，上訴人主張該約款依民
    法第247條之1規定應屬無效，於法無據。
七、系爭工程契約約定物價波動不得調整單價之約定，是否排除
    民法第227條之2第1項「情事變更」原則之適用？經查：
  (一)按民法第227條之2第1項明定「契約成立後，情事變更，非
    當時所得預料，而依其原有效果顯失公平者，當事人得聲請
    法院增、減其給付或變更其他原有之效果。」。又「民法第
    227條之2第1項規定，契約成立後，情事變更，非當時所得
    預料，而依其原有效果顯失公平者，當事人得聲請法院增減
    其給付或變更其他原有之效果。該所謂情事變更，非當時所
    得預料，依其原有效果顯失公平者，係指情事遽變，非契約
    成立當時所得預料，依一般觀念，認為如依其原有效果顯然
    有失公平而言」、「如於法律行為成立時，即預見情事將有
    變更，對於應如何調整給付已有約定者，自無情事變更原則
    之適用」，分別有最高法院93年度台上字第2503號、94年度
    台上字第898號、86年度台上字第1364號判決可資參照。
  (二)兩造固於系爭工程契約第6條第3款約定「本契約如遇物價波
    動時廠商不得因此要求調整單價或賠償損失。」之契約內容
    ，係兩造於成立工程契約之際，即已預見工程物價即將上漲
    ，針對特定而具體之事項即物價可能波動之情勢先為之特別
    約定（即未來工程物價上漲時，是否提高單價或賠償損失）
    ，並非法律行為成立後情勢變更，亦無顯失公平之情事。換
    言之，此項兩造間就工程簽約後未來物價如上漲如何處理事
    先所為之特別約定，並非排除民法第227條之2第1項「情事
    變更原則」規定之適用。
  (三)次按上訴人係於83年12月14日設立，資本額為1億元，此有
    財政部稅務入口網公告之上訴人公司查詢資料表附卷可稽（
    原審卷第116頁），顯見上訴人應係頗具規模和極具市場經
    驗之專業營造廠商，且依上訴人所具10餘年工程投標經驗，
    對於工程材料價格之變動，應具相當之專業知識、經驗及推
    估判斷能力。再依上訴人所提出之「臺灣地區營造工程物價
    指數（總指數）銜接表」所載，營造工程物價指數於90年之
    「年指數」為100，91年1月之指數為100.28，91年2月之指
    數為100.59，91年3月之指數為100.89，91年4月之指數為10
    1.33，91年5月之指數為101.90，91年6月之指數為103.15，
    91年7月之指數為103.27，91年8月之指數為103.16，有上揭
    銜接表一份在卷可憑（原審卷第155頁至第156頁）。依上營
    造工程物價指數所示，系爭工程契約於投標、訂約時（即91
    年9月）之營造工程物價總指數雖尚稱平穩，惟系爭工程契
    約總價為1億868萬元，其中鋼筋部分之價額即為2213萬3699
    元，佔工程總價近4分之1至5分之1，有系爭工程契約工程估
    價單附於系爭工程契約可參（原審卷第60頁）；而核閱上訴
    人所提出之營造工程物價鋼筋指數所載，鋼筋物價指數於90
    年之年指數為100，91年1月之指數為100.60，91年2月之指
    數為105.33，91年3月之指數為109.15，91年4月之指數為11
    3.22，91年5月之指數為115.22，91年6月之指數為123.96，
    91年7月之指數為123.48，91年8月之指數為122.59（原審卷
    第157頁），亦即系爭工程契約投標、訂約之前1個月（即91
    年8月）鋼筋物價指數上漲幅度已達22.59%，足見工程物價
    之上漲，係上訴人於訂約時可以預見之事實，顯非情事之遽
    變甚明。況上訴人為專業營造廠商，本於營利及避免虧損之
    風險考量，對於鋼筋等建材之上漲，自難諉為不知。參以，
    系爭工程投標時，上訴人之投標金額為1億868萬元，低於1
    億2000萬元底價1132萬元（相當10分之1），足見上訴人於
    參與投標時，已將工程物價之風險估價在內，至為灼然。
八、系爭工程嗣後因「危險教室拆除執照延遲申請」及「辦理變
    更工程設計，以致延誤工程工期」部分，有無情事變更原則
    之適用？經查：
  (一)系爭工程原預定於92年7月31日完工，後經修正為93年1月4
    日，嗣因辦理變更設計停工（92年11月4日至93年3月7日）
    ，履約期限修正為93年8月19日，上訴人實際完工日期為93
    年8月15日，有被上訴人94年11月29日嘉市大國總字第09400
    03072號函說明「二：本案原預定92年7月31日完工經修正後
    為93年1月4日（合約書履約期限），卻因辦理變更設計停工
    （92.11.4至93.3.7），履約期限修正為93年8月19日，實際
    完工日期為93年8月15日並未逾期」在卷可稽（本院卷第47
    頁），並為上訴人所不爭，系爭工程完工期限最後修正為93
    年8月19日，堪予認定。至於上訴人於原審雖主張依施工計
    畫書所示「預定完工日期為92年7月31日」云云，惟查，上
    訴人提出之嘉義市大同國民小學震災後校園重建工程施工計
    畫書，其上所載開工日期為91年10月12日、預定完工日期為
    93年1月5日，並無上訴人預定92年7月31日完工之記載，上
    訴人辯稱「系爭工程完工日期應為92年7月31日」云云，並
    不可採。
  (二)系爭工程上訴人雖主張因危險教室拆除執照延遲申請，致工
    程延誤。惟查被上訴人所提出之地震受災國民中小學校園重
    建工程施工日報表（91年10月至91年12月），其中就危險教
    室拆除部分，91年10月20日施工日報表四之施工取樣試驗紀
    錄欄記載：司令台、升旗台拆除；91年10月23日記載舊有大
    樓拆除，拆除工程一直進行至91年11月7日止，隔日11月8日
    系爭工程即開始停工，此有91年10月至91年12月之地震受災
    國民中小學校園重建工程施工日報表足憑（證物外放），系
    爭工程並於91年11月26日復工，之後於同年12月4日進行B區
    基礎版鋼筋查驗等系爭工程，嗣後之施工日報表並未就系爭
    工程拆除舊有大樓工事部分再為記載，應認系爭工程上訴人
    所稱危險教室（即施工日報表所載之舊有大樓部分）自91年
    10月20日至11月7日止已拆除完畢，系爭工程於兩造91年10
    月2日簽約後之10日內即10月12日動工，上訴人即於10月20
    日開始著手拆除舊有大樓部分，距開工僅有9日，並於91年
    11月7日拆除完畢，上訴人雖抗辯被上訴人遲遲未取得拆除
    執照，致延誤系爭工程，然危險教室既早已拆除完畢，應認
    對系爭工程之進行並無影響，縱有申請拆除執照遲誤之情形
    ，亦屬違反建築法規是否應受行政罰之問題，核與系爭工程
    是否延誤無涉，上訴人此部分所辯，洵不足採。
  (三)另查，系爭工程因建築師之疏失，所以才需變更設計增作「
    1.消防水池工程安全措施。2.消防設備工程。3.無障礙廁所
    等3項追加工程，且因辦理變更工程設計之需要，自92年10
    月30日至93年3月9日止，共停工131天，復因工程局修正展
    延或增加工期97天，上訴人合法停工共228天工期，為兩造
    所不爭，並經證人即被上訴人總務主任黃淑娥於本院證述無
    訛（本院卷第140頁、第107頁），復有嘉義市政府92.11.24
    府教國字第0920117109號函、93.5.13府教國字第093004719
    8號函、洪裕強建築師93.5.3洪建字第0205115號函、93.6.2
    4府教國字第0930048159號函、93.8.16府教國字第09300787
    08號函、協商會議紀錄等在卷足按（本院卷第118頁至第127
    頁），堪信真正。
  (四)按「民法第227條之2所稱情事變更，係指債之關係成立後，
    其成立當時之環境或基礎有所變動而言，例如物價、幣值之
    漲貶等是。」（最高法院86年度台上字第1364號判決參照）
    。茲查系爭工程所以需辦理變更設計，既係建築師之疏失所
    致（本院卷第113頁、第142頁），而設計建築師係被上訴人
    單方所評選，核屬被上訴人之使用人，應認工程嗣後需要辦
    理變更設計之疏失，係可歸責於被上訴人。且此項工程變更
    設計導致工期之展延高達228天，其間因建材上漲所增加支
    出之費用，並非上訴人於簽約時所能預見，如由上訴人負擔
    ，顯失公平，依上說明，本院認「嗣後工程變更設計後，建
    材上漲所增加之費用」部分，應有「情事變更原則」之適用
    。
九、系爭工程於變更設計復工後，是否仍有鋼筋、混凝土等支出
    ？上訴人請求給付原預定完工期（93年1月4日）後該部分建
    材上漲所增加之費用，是否有理由，經查：
  (一)系爭工程建築主體之基礎配筋、地下室底板配筋（A棟）、
    壹樓頂版配筋（B棟）、貳樓頂版配筋（B棟）、地下室底板
    配筋、樓頂版配筋）、一樓頂版配筋（A棟）、二樓頂版
    配筋、三樓頂版配筋、四樓頂版配筋、五樓頂版配筋、屋突
    頂版配筋等工程，係於92年10月29日配置鋼筋灌注混凝土完
    畢，有工程勘驗申報書暨嘉義市政府工務局91嘉市工局建執
    字第285號建造執照附前審卷可稽（前審卷第197頁至第210
    頁），系爭建築主體工程，於92年10月29日施工完畢，固堪
    予認定。
  (二)被上訴人主張就「第10次至第13次工程估驗詳細表所載鋼筋
    請款為零」部分，上訴人固不爭執，惟依系爭合約所施工之
    內容，尚有雜項工程及變更設計所追加之工程，自92年11月
    20日之後均有陸續請款，請領之工程款均包含鋼筋及混凝土
    之款項在內。而系爭工程第11期至第14期工程估驗詳細表，
    估驗日期均在兩造原約定之93年1月4日（合約書履約期限）
    之後，至於各期工程施工細項，其中關於使用鋼筋施作部分
    ，施工日報表93年3月12日、3月24日、4月23日、5月8日、5
    月12日、5月13日、6月18日、7月1日、7月24日、7月26日、
    7月29日、8月9日尚有鋼筋綁紮工程進行，且系爭工程變更
    項目計有：1.消防水池工程安全措施。2.消防設備工程。3.
    無障礙廁所等3項追加工程，有嘉義市大同國民小學93年5月
    10日嘉市大國總字第931198號函附卷足憑（證物外放），上
    開變更設計工程，均需相當數量鋼筋、混凝土施作，被上訴
    人所稱「第10次估驗詳細表以後再無鋼筋、混凝土工程之施
    作」云云，不足採信。
  (三)茲查，系爭工程因建築師疏失需辦理變更工程設計，追加消
    防水池工程安全措施。消防設備工程、無障礙廁所等3項追
    加工程，上訴人主張變更追加工程部分，自93年1月4日（第
    12期）至93年8月15日（第14期）止，使用鋼筋部分材料款
    漲價差額為23萬8333元，預拌混凝土材料漲價差額為30萬80
    8元（計價日期93年3月6日至93年8月2日），累計漲價差額
    共53萬9141元，有上訴人提出之各期使用鋼筋材料漲價差額
    明細表、工程計價單、統一發票、買賣合約書在卷足憑（詳
    見本院前審卷第58頁、第166頁），被上訴人對此項漲價差
    額並不爭執（本院卷第183頁），此部分變更工程既係上訴
    人於訂約時所無法預見，且係可歸責於被上訴人，致上訴人
    無謂增加支付建材漲價費用，上訴人依民法第227條之2第1
    項「情事變更原則」之法律關係，請求被上訴人給付鋼筋、
    預拌混凝土漲價差額53萬9141元，洵有理由，應予准許。
十、綜上所述，系爭工程既因被上訴人使用之建築師疏失，始需
    辦理工程變更設計，追加1.消防水池工程安全措施。2.消防
    設備工程。3.無障礙廁所等3項工程，導致系爭工程遲延完
    工，此部分追加工程逾期完工，為上訴人於訂約時所不能預
    見，且係可歸責於被上訴人，為此增加支出鋼筋、預拌混凝
    土材料款項漲價差額達53萬9141元（鋼筋部分材料款漲價差
    額為23萬8333元、預拌混凝土材料漲價差額為30萬808元）
    ，如由上訴人負擔，顯失公平，此部分核屬「情事變更」。
    從而，上訴人依民法第227條之2第1項「情事變更原則」之
    法律關係，請求被上訴人給付上開建材漲價差額53萬9141元
    及自起訴狀繕本送達之翌日即95年9月29日起至清償日止，
    按年息百分之五計算之利息，洵屬有據，原判決駁回上訴人
    該部分之訴，係有違誤，上訴意旨指摘原判決該部分不當，
    求為廢棄改判，為有理由，應由本院將原判決該部分廢棄，
    並改判如主文第二項所示；至於上訴人其餘部分之上訴，則
    無理由，應予駁回。
十一、本件事證已臻明確，兩造其餘攻擊防禦方法及證據資料，核
    與本件判決結果不生影響，不予一一論述，併予敘明。
結論：本件上訴為一部有理由，一部無理由，依民事訴訟法第45
0條、第449條第1項、第79條判決如主文。
中    華    民    國    98    年    3     月    17    日
                  民事第三庭    審判長法  官  陳光秀
                                      法  官  莊俊華
                                      法  官  曾平杉
上為正本係照原本作成。
上訴人如對本判決上訴，須於判決送達後20日內向本院提出上訴
狀，未表明上訴理由者，應於上訴後20日內，向本院提出理由書
（須附繕本）。應委任律師為訴訟代理人，始得上訴。
被上訴人不得上訴。
中    華    民    國    98    年    3     月    20    日
                                      書記官  葉秀珍
【附記】
民事訴訟法第466條之1：
(1)對於第二審判決上訴，上訴人應委任律師為訴訟代理人。但上
  訴人或其法定代理人具有律師資格者，不在此限。
(2)上訴人之配偶、三親等內之血親、二親等內之姻親，或上訴人
  為法人、中央或地方機關時，其所屬專任人員具有律師資格並
  經法院認為適當者，亦得為第三審訴訟代理人。
民事訴訟法第466條之2：
  上訴人無資力委任訴訟代理人者，得依訴訟救助之規定，聲請
  第三審法院為之選任律師為其訴訟代理人。


司法院資訊處製作；財團法人民間司法改革基金會備份。
